【裁判字號】    90,訴,960
【裁判日期】    901205
【裁判案由】    貪污等
【裁判全文】
臺灣臺北地方法院刑事判決                            九十年度訴字第九六號
    公  訴  人  臺灣臺北地方法院檢察署檢察官
    被      告  丙○○
    指定辯護人  甲○公設辯護人
右列被告因貪污案件，經檢察官提起公訴（九十年度偵緝字第九四四號），甲○判決
如左：
    主  文
丙○○依據法令從事公務之人員，利用職務上之機會，詐取財物，處有期徒刑柒年，
褫奪公權伍年。所得財物新台幣玖拾萬玖仟參佰伍拾貳元，應予追繳發還台北銀行股
份有限公司農安分行，如全部或一部無法追繳時，以其財產抵償之。
    事  實
一、 丙○○係臺北市政府環境保護局中山區清潔隊（下稱環保局中山清潔隊）隊員
     ，以工代職，負責辦理中山區○○○○○路霸清道、市民臨時工清潔獎金發放
     等業務，為依據法令從事公務之人員。竟意圖為自己不法之所有，於民國八十
     九年四月間某日，明知環保局中山清潔隊與台北銀行股份有限公司農安分行（
     下稱台北銀行農安分行）所簽立之「媒體轉帳發薪優惠活期儲蓄存款申請書（
     約定書）」約定及「媒體轉帳發薪優惠活期儲蓄存款要點」之規定，環保局中
     清潔隊承辦人，每月應於指定轉帳日前，將「台北市政府環境保護局市民臨時
     工清潔獎金請領清冊」（下稱臨時工獎金請領清冊）、轉帳磁片（供台北銀行
     農安分行辦理發放薪資轉帳使用），依前月實際發放清潔工人員之人數、金額
     據實製作之約定，竟利用職務上製作上開文書之機會，在環保局中山清潔隊內
     ，先依正常程序製作八十九年三月臨時工獎金請領清冊（如附表一）即應發給
     一百五十八位臨時工之清潔獎金，共計新臺幣（下同）九十二萬五千一百五十
     二元，會人事室、會計室後陳報環保局局長核准後，再將其職務上製作，應交
     給台北市銀行農安分行用以轉帳之磁片中，明知轉帳磁片，內容應與八十九年
     三月臨時工獎金請領清冊相同，竟為不實之登載為發給每位市民臨時工一百元
     清潔獎金，共計一萬五千八百元，轉入各臨時工帳戶，餘款九十萬九千三百五
     十二元則轉入丙○○設於臺北銀行農安分行第00000000000─七號
     帳戶內（如附表二轉帳磁片列印資料）後，即將上開市民臨時工獎金請領清冊
     、轉帳磁片一併交由台北銀行農安分行行員丁○○而行使，使丁○○誤認丙○
     ○所交付之清冊與轉帳磁片內容相符，而陷於錯誤，即依轉帳磁片之內容，透
     過端末機、台北銀行中心主機電腦，將九十萬九千三百五十二元轉入丙○○上
     開帳戶，丙○○則分別於八十九年四月二十一日及同年月二十四日分別提領花
     用一空，嗣於八十九年四月二十六日環保局中山清潔隊隊員發覺帳戶轉入之獎
     金數額不足，經向隊長乙○○查詢後，始查悉上情，並扣得轉帳磁片一張。
二、案經法務部調查局台北市調查處報請台灣台北地方法院檢察署檢察官偵查起訴。
    理  由
一、訊據被告丙○○，對於在右揭時、地利用台北銀行農安分行發放臨時工獎金作業
    需登載轉帳磁片之職務上規定，在轉帳磁片上為虛偽登載後，交由銀行行員而詐
    取財物等事實均坦承不諱，並有證人環保局中山清潔隊隊長乙○○、證人台北銀
    行農安分行承辦員丁○○、戊○○於調查局及甲○調查中之證詞在卷可按，復有
    台北市政府環境保護局九十年九月二十五日北市環三山字第九０四０五一八四０
    ０號函附之丙○○之職工履歷表、媒體轉帳發薪優惠活期儲蓄存款申請書、台北
    銀行業務手冊（媒體之薪資自動轉帳）、銀行辦理代企業發放員工薪資及其他帳
    務電腦轉帳作業要點、辦理磁片代發轉帳作業委託書、八十九年三月臨時工獎金
    請領清冊，甲○卷附轉帳磁片列印資料表、丙○○設於臺北銀行農安分行第00
    000000000─七號帳戶交易明細表、台北銀行轉帳成功及剔除明細表（
    附於偵查卷內）可查及扣案之轉帳磁片可證，被告之自白與事實相符，事證已經
    明確，犯行堪以認定，應依法論科。
二、被告丙○○係環保局中山清潔隊隊員，以工代職，負責辦理中山區○○○○○路
    霸清道、市民臨時工清潔獎金發放等業務，為依據法令從事公務之人員。又依環
    保局中山清潔隊與台北銀行農安分行所簽立之「媒體轉帳發薪優惠活期儲蓄存款
    申請書（約定書）」約定及「媒體轉帳發薪優惠活期儲蓄存款要點」之規定，環
    保局中山清潔隊承辦人，每月應於指定轉帳日前，將「台北市政府環境保護局市
    民臨時工清潔獎金請領請冊」（下稱臨時工獎金請領清冊）、轉帳磁片（供台北
    銀行農安分行辦理發放薪資轉帳使用），依前月實際發放清潔工人員之人數、金
    額據實製作之業務約定，被告所製作之轉帳磁片為其職務上所製作。核被告所為
    係犯貪污治罪條例第五條第一項第二款利用職務上之機會詐取財物、刑法第二百
    十六條、第二百二十條第二項、第二百十三條行使公務登載不實罪。公訴人於甲
    ○審理期日辯論時，將起訴書所引應適用之法條刑法第二百十三條更正為第二百
    十條，惟按刑法第二百十條之偽造私文書罪，以無制作權人而捏造他人名義製作
    該文書為構成要件；如行為人對於此種文書本有製作權、縱令其製作之內容虛偽
    ，且涉及他人之權利，除從事業務之人明知為不實之事項而登載於其業務上作成
    之文書，合於同法第二百十五條之規定應依該條處罰外，尚難論以首開法條之罪
    （最高法院七十二年度台上字第二八二二號參照），被告係市民臨時工清潔獎金
    發放業務之承辦人，對於轉帳磁片非無製作權，其虛偽登載，尚難認係偽造私文
    書，公訴人就此容有誤會，起訴法條應予變更（司法院（90）廳刑一字第00299
    號函參照）被告行使登載不實之轉帳磁片，使台北銀行農安分行之行員陷於錯誤
    後，詐取市民臨時工清潔獎金，所犯行使公務登載不實罪與利用職務上之機會詐
    取財物罪之間，有方法結果之牽連犯關係，應從一重利用職務上之機會詐取財物
    罪論處。爰審酌被告係基層公務員，高工畢業，為貪圖一己私利，利用職務上製
    作電腦磁片之機會，詐取財物，造成台北銀行農安分行損失九十餘萬元，及公務
    員廉能形象之損害，被告犯罪後已經坦承犯罪，態度良好等一切情狀，量處如主
    文所示之刑，以資懲儆。並依貪污治罪條例第十七條規定宣告褫奪公權五年。被
    告詐取之九十萬九千三百五十二元，依貪污治罪條例第十條第一項、第二項規定
    ，應向被告追繳發還予被害人台北銀行農安分行，如全部或一部無法追繳時，以
    其財產抵償之。扣案之轉帳磁片一張雖係供被告犯罪所用之物，惟非被告所有，
    不為沒收之諭知。
據上論斷，應依刑事訴訟法第二百九十九條第一項前段、第三百條，貪污治罪條例第
五條第一項第二款、第十條第一項、第二項、第十七條、第十九條，刑法二百十六條
、第二百二十條第二項、第二百十三條、第五十五條、第三十七條第二項，判決如主
文。
本案經檢察官王巧玲到庭執行職務
中    華    民    國      九十        年    十二    月    五          日
                                      臺灣臺北地方法院刑事第九庭
                                          法  官  王  綽  光
右正本證明與原本無異。
如不服本判決，應於判決送達後十日內，向甲○提出上訴狀。
                                          書記官  潘  惠  梅
中    華    民    國      九十        年    十二    月    十          日
附錄論罪科刑法條：貪污治罪條例第五條
貪污治罪條例第五條
有左列行為之一者，處七年以上有期徒刑，得併科六千萬元以下罰金：
一、意圖得利，擅提或截留公款，或違背法令收募稅捐或公債者。
二、利用職務上之機會，詐取財物者。
三、對於職務上行為，要求期約或收受賄賂，或其他不正利益者。
前項第一款及第二款之未遂犯罰之。


司法院資訊處製作；財團法人民間司法改革基金會備份。
